臺北高等行政法院判決
　　　　　　　　　　　　　　　　　　 95年度訴字第04224號
　　　　　　　　　　　　　　　.
原　　　告　嘉宏服裝實業有限公司
代　表　人　甲○○
被　　　告　經濟部智慧財產局
代　表　人　蔡練生（局長）住同上
訴訟代理人　丁○○
參　加　人　西班牙商‧西班牙石油公司
代　表　人　戊○○○○○○○○.
訴訟代理人　乙○○律師（兼送達代收人）
　　　　　　楊憲祖律師
　　　　　　黃闡億律師
參　加　人　西班牙商‧洲際魁密卡公司
代　表　人　丙○○○○○○○○.
上列當事人間因商標異議事件，原告不服經濟部中華民國95年10
月13日經訴字第09506180170號訴願決定，提起行政訴訟，經本
院裁定命參加人獨立參加訴訟，判決如下：
    主  文
原告之訴駁回。
訴訟費用由原告負擔。
　　事  實
一、事實概要：
    原告前於民國（下同）92年4 月22日以「塞帕薩CEPSA 及圖
    」商標（下稱系爭商標），指定使用於當時商標法施行細則
    第49條所定商品及服務分類表第4 類之潤滑油、油精、機油
    、機車油、去漬油、基礎油、揮發油、工業用油等商品，向
    被告申請註冊，經被告核准列為註冊第0000000 號商標。嗣
    參加人於93年5 月31日以系爭商標之註冊有違商標法第23條
    第1 項第12款及第14款之規定，對之提起異議，經被告審查
    ，認系爭商標之註冊違反商標法第23條第1 項第14款規定，
    以95年6 月12日中台異字第930600號商標異議審定書為系爭
    商標之註冊應予撤銷之處分。原告不服，提起訴願，經遭駁
    回，遂提起行政訴訟。
二、兩造聲明：
　(一)原告聲明：
    1.訴願決定及原處分均撤銷。
    2.訴訟費用由被告負擔。
　(二)被告聲明：
    1.駁回原告之訴。
    2.訴訟費用由原告負擔。
  (三)參加人聲明：
    1.駁回原告之訴。
    2.訴訟費用由原告負擔。
三、兩造之爭點：
  　本件之爭點為系爭商標之註冊是否違反商標法第23條第1 項
    第14款規定？
  (一)原告主張之理由：
    1.商標近似係指二商標予人之整體印象有其相近之處，若其
      標示在相同或類似的商品或服務上時，以具有普通知識經
      驗之消費者，於購買時施以普通之注意，可能會有所混淆
      而誤認二者商品或服務來自同一來源或誤認不同來源之間
      有所關連。商標近似之判斷得就二商標外觀、觀念及讀音
      為觀察。系爭商標之圖樣，係由中文「塞帕薩」及一黑底
      反白之外文CEPSA 加上圖形而組成。而參加人據以異議之
      「CEPSA ＆Design」商標（下稱據爭商標），則非常單純
      係以白底黑字之外文加上其圖形而組成。兩商標圖樣整體
      外觀截然不同令人印象鮮明，以一般具有普通知識經驗之
      消費者，於購買時施以普通之注意足可分辯其差異，當無
      產生混淆誤認之虞。
    2.參加人僅在歐洲小部分地區取得商標註冊權以及僅在某些
      特定地區有銷售情事，非為西班牙第一石油公司，參加人
      連全球大石油公司的排名都排不上，更遑論其為歐洲第三
      大潤滑油製造廠。參加人在中華民國境內並無任何註冊資
      料及商品販售之行為，縱使參加人稱曾與台灣之品冠貿易
      股份有限公司簽有其所謂之獨家總代理合約，然而在台灣
      之油品市場從未聞見有參加人主張之商標之油品出現，僅
      憑其私人間之總代理合約及其所謂之行銷發票，如何能令
      中華民國油品市場之一般消費者知悉其商品之存在？據爭
      商標又如何可稱之為著名商標？再者，本件之參加人列名
      兩者，一者在油品市場自稱據爭商標為其具知名之商標；
      另一者卻又主張據爭商標之圖形已在台灣註冊並取得「化
      學品」商品之專用權。兩者不同名義之公司，同時主張據
      爭商標為其著名之商標，則令台灣之一般消費者又如何分
      辨、知悉該商標所表彰之商品其真正之性質及產製主體？
      系爭商標本不致相關公眾混淆誤認之虞，且中華民國亦非
      屬馬德里協定之註冊會員國。
    3.系爭商標之外文「CEPSA 」係Central European Petrole
      um Scintillate Assemblage 之簡稱，其設計深具終極目
      標市場（Central European Petroleum）意義之文字，並
      結合象徵「中文譯文為光芒聚集」（Scintillate Assemb
      lage）之特殊圖形，乃原告擴大經營項目至潤滑油領域，
      立足我國進軍至中歐目標市場所設計之商標。再者，據以
      異議商標在國際上非著名商標，更遑論於我國，原告為從
      事服裝生意，並不知悉據以異議商標之存在，自無首揭法
      條規定之適用。
　(二)被告主張之理由：
  　1.按商標法第23條第1 項第14款規定：商標「相同或近似於
      他人先使用於同一或類似商品或服務之商標，而申請人因
      與該他人間具有契約、地緣、業務往來或其他關係，知悉
      他人商標存在者，不得註冊。但得該他人同意申請註冊者
      ，不在此限」。本款之規定主要係在避免剽竊他人創用之
      商標或標章而搶先註冊，故只要能證明有知悉他人商標或
      標章存在，進而以相同或近似之標章指定使用於同一或類
      似商品或服務者，即應認有該款之適用，而符合該款之立
      法意旨。至於其知悉原因為何實際上並未特別重要，此即
      為該款有其他關係之概括規定的緣由（經濟部經訴字第09
      106110350號訴願決定意指參照）。
    2.系爭商標與據爭商標相較，二者圖樣雖有墨色及反白設計
      之不同，然而其構成之外文「CEPSA 」字樣及類似十字形
      圖形之設計意匠極相彷彿，以具有普通知識經驗之消費者
      ，於購買時施以普通之注意，極可能會有所混淆而誤認二
      者來自同一來源，應屬構成近似之商標。又系爭商標指定
      使用之潤滑油，油精，機油，機車油，去漬油，基礎油，
      揮發油，工業用油等商品，與據爭商標所表彰之潤滑油、
      石油商品，二者為同一或類似之商品。
    3.本件參加人西班牙商西班牙石油公司為西班牙第一家石油
      公司，西班牙第一大潤滑油領導品牌及歐洲第三大潤滑油
      製造廠之一，長期致力於西班牙境內和阿爾及利亞的原油
      探勘和開採。據爭商標為其首創使用於潤滑油、天然氣、
      石油等商品之商標，在本件系爭商標92年4 月22日申請註
      冊前，據爭商標已陸續在西班牙、英國、愛爾蘭、義大利
      、德國、加拿大、安道爾共和國、法國、希臘、多明尼加
      、世界智慧財產權組織等國家取得商標註冊，其商品除銷
      售至美國、香港等地，並由代理商進口於我國市場，網頁
      上亦不乏參加人相關之報導，凡此有參加人檢送之公司簡
      介、年報、商標註冊證、訂貨單、進口單據、行銷發票、
      相關網頁報導等證據資料附卷可稽，是以於本件系爭商標
      申請註冊前，據爭商標為參加人西班牙商西班牙石油公司
      先使用之事實應堪認定。
    4.本件衡酌據爭商標外文「CEPSA」，係參加人西班牙商西
      班牙石油公司名稱COMPANIA ESPANOLA DE PETROLEOS﹐S.
　　　A.之簡稱，非習知習見之文字，並結合特殊之十字形圖形
      設計，具有較高之識別性。又依據前述證據資料，據爭商
      標已先使用之事實並不難為相關事業或消費者所知悉。原
      告其後以與據爭商標如出一轍之圖樣作為系爭商標圖樣一
      部分申請註冊，復指定使用於同一或類似之商品，又未對
      系爭商標設計源起提出具體說明，以現有客觀事證，系爭
      商標之申請註冊難謂係出自偶然巧合，依一般經驗法則判
      斷，顯係因具有同業競爭關係，對相關產業訊息較為注意
      及接觸而知悉據爭商標之存在。
  (三)參加人主張之理由：
    1.商標「相同或近似於他人先使用於同一或類似商品或服務
      之商標，而申請人因與該他人間具有契約、地緣、業務往
      來或其他關係，知悉他人商標存在者」，不得註冊，商標
      法第23條第1 項第14款定有明文。本款規定主要係在避免
      剽竊他人創用之商標而搶先註冊，故只要能證明有知悉他
      人商標存在，進而以相同或近似之商標指定使用於同一商
      品（服務）或類似商品（服務）者，即應認有該款之適用
      ，而符合該款之立法意旨。至於其知悉原因為何，實際上
      並未特別重要，此即為該款有其他關係之概括規定的緣由
      （本院92年訴字第2340號判決參照）。經由商標圖樣近似
      的創意性，依一般經驗法則，應可以立即推定註冊申請人
      顯然知悉他人商標之存在。
    2.參加人西班牙商．西班牙石油公司(COMPANIA ESPANOLA D
      -E PETROLEOS, S.A.) 創立於1929年，為西班牙第一家成
      立的石油公司、西班牙第一大潤滑油領導品牌及歐洲第三
      大潤滑油製造廠之一。參加人長期致力於西班牙境內和阿
      爾及利亞的原油探勘和開採，為西班牙工業和貿易集團的
      領導者。參加人擁有三個原油煉製廠，80家公司，員工超
      過九千人，在西班牙國內燃料油、天然氣和其它石油衍生
      物（包括潤滑油）的市場，擁有一個非常鞏固的25% 市場
      佔有率，同時並與其他著名世界大廠如英國石油公司(BP)
      、法國TOTALFINAELF、美孚(MOBIL) 等均分別有合資生產
      潤滑油、液化瓦斯、天然氣、船舶用潤滑油等，參加人除
      了生產自己的CEPSA 品牌外，並受英國石油(BP)、美孚(M
      OBIL) 、嘉實多(CASTROL) 、埃爾夫(ELF) 、VEEDOL和各
      大汽車製造廠，如VW( 大眾) 、MAN(猛獅) 、FORD( 福特
      ) 、PEUGEOT(標緻) 、HYUNDAI(現代) 等汽車公司的委託
      生產其潤滑油。在台灣方面，參加人的油品商品早在2001
      年即由品冠貿易股份有限公司( LEADER PETROLEUMCO.,LT
      D.) 進口銷售，嗣於2002年雙方簽署代理合約，由其代理
      經銷參加人的各種油品商品在台灣的販售。參加人據以異
      議商標「CEPSA & Design」係首創使用於潤滑油、天然氣
      、石油等各種油品商品，該商標創造之靈感乃取擷於參加
      人公司名稱(COMPANIA ESPANOLA DE PETROLEOS,S.A.) 字
      首部分「C 」、「E 」、「P 」以及「S.A.」再加上自創
      設計之特有十字圖形成為「CEPSA & Design」商標。「CE
      PSA & Design」商標產品亦在全球世界各地均有持續販售
      ，並進口行銷國內市場，凡此有下列證據資料足供證明：
      參加人公司簡介。參加人1999年至2002年年報1979
      年起即陸續在西班牙、英國、愛爾蘭、義大利、德國、加
      拿大、安道爾共和國、法國、希臘、多明尼加、世界智慧
      財產權組織( 依馬德里協定註冊的國家有：阿爾利亞、亞
      美尼亞、亞塞拜然、白俄羅斯、波士尼亞－黑塞哥維那、
      保加利亞、克羅地亞、古巴、埃及、蘇聯、匈牙利、哈薩
      克、吉爾吉斯、拉脫維亞、烏茲別克、波蘭、摩爾達維亞
      、捷克、羅馬尼亞、斯洛伐克、斯洛文尼、塔吉克、烏克
      蘭) 、巴拿馬、非洲、巴拉圭、比荷盧等數十個國家分別
      取得在國際分類第1 、4 、16、39及42類之商標專用權。
      銷售至美國、香港等地區之行銷發票。銷售至台灣地
      區之訂貨單、進口單據、行銷發票。2000年至2002年歷
      屆中國國際潤滑油、脂及調和技術設備展覽會會刊。網
      際網路上對CEPSA 有多篇幅報導及介紹。由以上事證可知
      ，參加人據以異議的「CEPSA& Design 」商標最初在西班
      牙取得註冊的時間(1979 年5 月21日）早於原告提出系爭
      商標的申請日(2003 年4 月22日) 達24年之久，參加人據
      以異議商標的商品在台灣銷售也比系爭商標申請日早了2
      年。
    3.系爭商標「塞帕薩CEPSA 及圖」與參加人據以異議之「CE
      PSA & Design」商標相較，均有相同的外文CEPSA(連字體
      也相同) 及十字形設計圖，二者只是一為黑底白字、一為
      白底黑字的不同而已。以具有普通知識經驗之消費者，於
      購買時施以普通之注意，極可能會有所混淆而誤認二者來
      自同一來源，應屬構成高度近似之商標。又系爭商標指定
      使用之潤滑油、油精、機油、機車油、去漬油、基礎油、
      揮發油、工業用油等商品，與參加人據以異議商標所表彰
      之潤滑油、石油商品，二者為同一或類似之商品。
    4.如上所述，參加人據以異議商標早在系爭商標申請註冊以
      前即已在世界各地（包括台灣）廣泛的註冊及／或使用，
      原告應不難知悉。尤其，據以異議商標的外文「CEPSA 」
      係參加人公司名稱的簡稱，並非習知習見之文字，而十字
      圖形的設計亦極具獨創性。原告以完全相同的外文「CEPS
      A 」( 連字體也相同) 及完全相同的十字形設計圖申請商
      標註冊，依一般經驗法則論斷，當非巧合。原告顯係在知
      悉參加人據以異議商標的情況下申請系爭商標的註冊。
    5.綜上所述，原告知悉參加人據以異議商標的存在，未得參
      加人的同意，卻以完全相同的外文及圖形加上中譯名申請
      註冊為系爭商標，指定使用在同一或類似的商品，依上說
      明，自有商標法第23條第1 項第14款規定的適用，應不得
      註冊。原處分將其註冊予以撤銷，認事用法均屬至當，經
      濟部為訴願駁回之決定，亦屬當然，均應予維持。原告訴
      請撤銷為無理由，應予駁回。
　　理  由
一、原告經合法通知，無正當理由，未於言詞辯論期日到場，核
    無行政訴訟法第218 條準用民事訴訟法第386 條各款所列情
    形，爰依被告聲請由其一造辯論而為判決，先予敘明。
二、按商標「相同或近似於他人先使用於同一或類似商品或服務
    之商標，而申請人因與該他人間具有契約、地緣、業務往來
    或其他關係，知悉他人商標存在者。」不得註冊，為商標法
    第23條第1 項第14款所明定。該條款規定旨在避免剽竊他人
    創用之商標而搶先註冊，故只要能證明知悉他人商標存在，
    進而以相同或近似之商標指定使用於同一或類似商品或服務
    者，即應認有該條款之適用。又申請人與該他人間有無契約
    、地緣、業務往來或其他關係，知悉他人商標存在者，應就
    具體事實判斷之。
三、經查，系爭商標圖樣係由中文「塞帕薩」、外文「CEPSA」
    及十字形圖形置於一黑底反白之長方形框內所組成，與參加
    人西班牙石油公司據以異議之「CEPSA & Design」商標相較
    ，二者圖樣上之外文及圖形雖有墨色及反白設計之不同，然
    其外文「CEPSA 」及類似十字形圖形之設計意匠如出一轍，
    於異時異地隔離觀察，應屬構成近似之商標。次查，「CEPS
    A & Design」為參加人西班牙石油公司獨創，早於西元1979
    年即於西班牙、英國、法國、德國、加拿大及馬德里協定中
    之會員國等國家取得商標註冊，其商品除銷售至美國、香港
    等地，並於西元2001年間持續由我國代理商品冠貿易股份有
    限公司進口於我國市場，網頁上亦不乏該參加人油品商品之
    相關報導。凡此，有參加人提出之公司簡介、年報、商標註
    冊證、訂貨單、進口單據、行銷發票及相關網頁報導等證據
    資料附原處分卷內可稽。又參加人據以異議之「CEPSA &Des
    ign 」商標使用於潤滑油、天然氣、石油等商品，其中潤滑
    油、石油等商品與系爭商標指定使用之潤滑油、油精、機油
    、機車油、去漬油、基礎油、揮發油、工業用油等商品，係
    屬同一或高度類似之商品，自堪認定早於系爭商標92年4 月
    22日申請註冊前，參加人西班牙石油公司已先使用據以異議
    「CEPSA & Design」商標於同一或類似之商品上。再者，原
    告申請之系爭商標既註冊於潤滑油、油精、機油、機車油、
    去漬油、基礎油、揮發油、工業用油等商品，其與參加人西
    班牙石油公司應有經營同一或類似商品之競爭關係，且依參
    加人檢送之證據資料可知，其係創立於西元1929年，為西班
    牙第一家成立之石油公司、西班牙第一大潤滑油領導品牌及
    歐洲前三大潤滑油製造廠，又據以異議「CEPSA &Design 」
    商標其外文「CEPSA 」，係參加人西班牙石油公司名稱COMP
    ANIA ESPANOLA DE PETROLEOS﹐S.A.之簡稱，並非習見之文
    字，且其結合特殊之十字形反白圖形設計，具有高度獨創性
    及識別性。原告雖訴稱系爭商標之外文「CEPSA 」係Centra
    l European Petroleum Scintillate Assemblage 之簡稱，
    其設計深具終極目標市場（Central European Petroleum
    ）意義之文字，並結合象徵「中文譯文為光芒聚集」（Scin
    tillate Assemblage）之特殊圖形，乃原告擴大經營項目至
    潤滑油領域，立足我國進軍至中歐目標市場所設計之商標云
    云，並無所據，且何以恰與據爭商標同為特殊之十字型黑白
    圖型設計，亦未為合理說明，顯係飾卸之詞，不足採信。則
    原告與參加人西班牙石油公司間雖無契約或業務往來關係，
    然其以高度近似之圖樣作為系爭商標圖樣，並指定使用於潤
    滑油等同一或類似程度極高之商品，實難謂為偶然之巧合，
    依一般經驗法則判斷，顯係因具有同業競爭關係，對相關產
    業訊息較為注意及接觸而知悉據以異議商標之存在（參照最
    高行政法院91年判字第2221號判決意旨），復未徵得參加人
    西班牙石油公司之同意，即申請註冊，自有上揭商標法第23
    條第1 項第14款規定之適用。
四、原告另訴稱據以異議商標未在我國註冊及未達著名商標程度
    云云。惟按商標法第23條第1 項第14款之規定，旨在避免剽
    竊他人創用之商標而搶先註冊之情事，故依客觀事證足以認
    定有知悉他人商標存在，進而以相同或近似之商標指定使用
    於同一或類似商品或服務者，即應認有該款之適用。至於他
    人先使用之商標於我國有無獲准註冊及是否為著名商標，核
    與該條款規定之要件無涉，自非所問，原告所述，核不足採
    。
五、綜上所述，系爭商標之註冊違反商標法第23條第1 項第14款
    之規定，被告乃為系爭商標之註冊應予撤銷之處分，核無不
    合。訴願決定予以維持，亦無不合。原告徒執前詞訴請撤銷
    ，為無理由，應予駁回。
六、據上論結，本件原告之訴為無理由，爰依行政訴訟法第218
    條、民事訴訟法第385 條第1 項前段、行政訴訟法第98條第
    1 項前段，判決如主文。
中    華    民    國    96     年     9     月   20   日
                        第四庭審判長法  官 陳國成
                                    法  官 李玉卿
                                   法  官 陳忠行
上為正本係照原本作成。
如不服本判決，應於送達後20日內，向本院提出上訴狀並表明上
訴理由，如於本判決宣示後送達前提起上訴者，應於判決送達後
20日內補提上訴理由書（須按他造人數附繕本）。
中　　華　　民　　國　　96　　 年　　 9　 　月   20   日
 　　  　　　　　　　    　         書記官  陳又慈
